臺灣桃園地方法院民事判決
111年度勞訴字第53號
原      告  楊宜秋  
訴訟代理人  陳世杰律師
被      告  阮呂映允即桃園市私立超群兒童課後照顧服務中心

            高玉貞即私立永旭美語短期補習班

訴訟代理人  鄭一鳴  
            林詠喬  
上列當事人間請求給付資遣費等事件，本院於民國111年9月12日
言詞辯論終結，判決如下：
    主      文
原告之訴駁回。
訴訟費用由原告負擔。
    事實及理由
一、原告起訴主張：
　㈠原告自民國103年2月5日起受僱於被告高玉貞即私立永旭美語
    短期補習班（下與被告阮呂映允即桃園市私立超群兒童課後
    照顧服務中心合稱被告，如有特別區分者則各以高玉貞、阮
    呂映允、永旭美語、超群課後中心稱之），擔任英語教師職
    務，並協助相關課程規劃，後因個人生涯規劃於105年8月26
    日離職，受僱期間約定時薪新臺幣（下同）500元（自105年
    起調整為550元）。原告又受阮呂映允之邀，自106年5月5日
    起受僱於被告，負責被告英語教學工作，並擔任英語班主任
    ，薪資每小時600元，並於年終時給付獎金。被告實際經營
    者為阮呂映允，並由阮呂映允負責聯繫、通知並給付薪資，
    是原告並非單純兼職鐘點老師，亦肩負班主任行政工作，根
    據被告提供教材進行規劃、面試外籍老師，並每月固定領取
    管理津貼2,000元，原告係屬受僱被告之全職員工。另是否
    停課及如何上課皆係由阮呂映允決定，原告無置喙餘地，被
    告對於原告請假確有同意權限，原告欲請假時，須事前經被
    告同意，並協助代為通知學生家長停課事宜，如有學生請假
    而未到課，被告亦要求原告利用自己空檔時間另外為學生進
    行教學，並不另再支付原告任何薪資，原告亦無權拒絕為缺
    課學生補課，原告對於授課或教學皆仍須本於被告之指示而
    受被告指揮監督。有關年終獎金部分，依兩造約定係以整年
    度之招收學生實際到課人次為計算依據，每實際到課人數即
    發放400元作為原告年終獎金，被告可隨意變動原告可領取
    年終獎金數額，是原告居於經濟上從屬地位。另原告所上課
    程數皆由被告決定，被告亦可隨時任意變更原告上課時數及
    教授之學生人數。另自111年起，被告又要求原告配合其他
    老師時間而致原告上課時數減少，被告以此減少排課、扣減
    報酬或年終獎金方式懲處原告，是原告在組織上亦居於從屬
    地位。
　㈡由於被告於原告任職期間多有影響原告權益之行為，原告乃
    於110年7月請辭英語班主任工作，並僅擔任該工作至同年8
    月底，惟被告依然要求原告執行原有工作，因而原告縱無班
    主任之名，工作量並未減少。
　㈢阮呂映允於111年4月16日通知原告稱西門國小因有學生確診
    ，超群課後中心將因此停課，但事實上並無學生確診而無須
    停課，原告遂向被告反映，被告卻以此係阮呂映允個人考量
    ，如此無端停課造成原告損失12小時工資（即同年4月18、1
    9、21日各有5、2、5小時，共計12小時之期中考前加強課程
    ），被告隨意停課不提供原告提出勞務機會，屬被告受領遲
    延，原告仍可向被告請求12小時共7,200元（12×600）之報
    酬。
　㈣被告又告知超群課後中心於111年4月28日欲停課，原告詢問
    被告是否考慮改為線上課程，阮呂映允在未知會原告下改為
    線上授課，而原告因該日有事無法授課乃向阮呂映允請假，
    阮呂映允竟於翌（29）日通知兩造關係至110年度下學期結
    束（即同年6月30日）為止，隔（30）日又要求原告交還課
    本並搬空個人物品。原告認被告突然終止兩造間勞動契約無
    理，仍於同年5月2日前往被告處上班，被告卻拒絕原告提供
    勞務甚至報警。
　㈤被告未依法為原告投保勞保及提撥勞工退休金（下稱勞退金
    ），亦拒絕原告提供勞務而違法解僱原告，原告遂於111年5
    月19日以台北法院郵局存證號碼000194號存證信函（下稱系
    爭存函），依勞動基準法（下稱勞基法）第14條第1項第5款
    、第6款規定，自翌（20）日起，為終止兩造間勞動契約之
    意思表示，被告自應依勞工退休金條例（下稱勞退條例）第
    12條規定給付原告資遣費137,693元。
　㈥原告於每週一、四在超群課後中心每日各有4.5小時之教學課
    程，週二有2小時課程；週三、五係在永旭美語各有6小時教
    學課程。被告於111年5月2日起即拒絕原告提供勞務，原告
    於同年月20日起終止勞動契約，則自同年月2日至20日止，
    原告本可進行共69小時教學而取得薪資41,400元，原告應仍
    可向被告請求此期間之薪資。
　㈦110年6至8月間因疫情關係，被告改以線上方式教學，因有家
    長反映成效不彰、學生專心度不佳，原告為能留住學生並兼
    顧疫情考量，遂向被告詢問可否以線上一對一方式授課，被
    告同意此方式，原告遂分別為永旭美語之學生進行15堂共15
    小時、超群課後中心進行12堂共12小時之一對一線上教學。
    由於該等課程均屬原課程外之額外提供教學，被告應給付原
    告此部分薪資16,200元（15×600＋12×600）而未給付。
　㈧原告受僱被告期間，被告指示原告課後須針對課程進度與學
    生進行電話測試，並以每位學生50元計算報酬，而永旭美語
    計有32位學生、超群課後中心計有28位學生，合計每月共60
    位學生之電話測試，由於被告拒絕原告提供勞務，原告仍可
    請求111年5月份共計3,000元（60×50）之報酬。
　㈨原告於受僱期間尚有特別休假15日未休，原告每週至少須進
    行23小時課程，週薪13,800元，日薪約1,971元，是原告得
    依據勞基法第38條第4項、第39條規定，請求被告給付特休
    未休折算工資29,565元（1,971×15）。
　㈩原告受僱被告之薪資係論時計酬而非屬固定薪資，被告應至
    少於每年2月及8月，以最近3個月平均收入作為原告月投保
    薪資依據，被告未依法為原告提撥勞退金，自原告106年5月
    5日起總計短少提繳204,502元勞退金，被告自應補提繳該筆
    款項至原告之勞工退休金個人專戶（下稱勞退專戶）。
　原告自103年2月5日起在永旭美語提供勞務，103年2月至8月
    共3個班，每班一週有2堂課，1堂課2小時，原告一週至少有
    6,000元之報酬（2×2×3×500）， 一個月至少有24,000元報
    酬。同年9月至104年1月增加為4班，此期間原告月薪至少有
    32,000元（2×2×4×500×4）；104年2至8月增為5班，此期間
    原告薪資至少有40,000元（2×2×5×500×4）；104年9月至105
    年1月原告離職，增至6班，此期間原告月薪至少有48,000元
    （2×2×6×500×4）或52,800元（2×2×6×550×4）。因此若104
    年9月起皆以48,000元作為原告當時月投保薪資基準，永旭
    美語自103年2月5日至105年8月26日止，已短少提繳71,036
    元勞退金至原告之勞退專戶。
　原告於106年5月5日起受僱被告後，被告未替原告投保勞保，
    致原告須另向職業工會投保勞工保險，至111年5月20日止，
    須多負擔勞保保險費44,081元，被告違反上開保護他人之法
    律，致生損害於原告，原告自得依民法第184條第2項規定，
    請求被告賠償勞保費用差額之損害44,081元。
　原告於103年2月5日起受僱於永旭美語後至105年8月26日止，
    永旭美語未為原告投保勞保，致原告須另繳國民年金保險費
    而多支出3,534元，原告自得依民法第184條第2項規定，請
    求被告賠償損害3,534元。
　並聲明：
　⒈被告應共同給付原告279,139元，及自起訴狀繕本最後送達被
    告翌日起加付法定遲延利息。
　⒉高玉貞即私立永旭美語短期補習班應給付原告3,534元，及自
    起訴狀繕本送達翌日起加付法定遲延利息。
　⒊被告應共同補提繳204,502元至原告之勞退專戶。
　⒋高玉貞即私立永旭美語短期補習班應補提繳71,036元至原告
    之勞退專戶。
二、被告則以：原告於106年間在被告處擔任英語鐘點授課教師
    之工作，每小時講師費600元，雙方法律關係為委任而非僱
    傭。原告於課後不需負責被告招生及行政庶務，課程結束即
    可離開，被告並無禁止原告至其他補習班兼課，且雙方不具
    有從屬關係，原告在授權範圍內，可自行裁量如何訂定教材
    、上課內容等處理事務之一切方法，原告如請假或臨時早退
    ，則另外找時間補課，被告不會另找其他老師代課，原告亦
    不受勞工請假規則之限制。被告對於原告並無獎懲及考績制
    度，原告僅依其實際授課時數領取鐘點費，不因授課表現不
    佳而獲得較低之考績評等。原告身為鐘點授課教師，在勞務
    提供方式、請假方式、獎懲規範等各方面，均不同於一般勞
    動契約之情形，亦可隨時請假並兼任其他工作，享有極大之
    自由決定權，顯示被告對於原告不具從屬及指揮監督關係，
    與勞基法關於勞工之定義不符，雙方非屬僱傭契約，而係委
    任契約，原告不得依勞基法、勞退條例等相關規定為前揭各
    該請求等語置辯。並聲明：原告之訴駁回。
三、兩造不爭執之事項（見本院卷第412-413頁）：
　㈠被告之實際經營者均為阮呂映允。
  ㈡原告曾於103年2月5日至105年8月26日，在永旭美語擔任英語
    教師，103、104年每小時報酬為500元；另兩造未簽立任何
    書面契約。
  ㈢原告自106年5月5日起，擔任被告英語教師（兼職英文班主任
    至110年8月），111年起每週一、四下午2時30分至7時許、
    每週二為下午4時至6時，在超群課後中心教授美語課程；每
    週三、五下午1時至7時，在永旭美語教授美語課程。
  ㈣阮呂映允曾於111年4月30日以通訊軟體LINE傳送略以：「老
    師，謝謝你完成本月的工作及在柏倫這幾年的協助。我明天
    會進班處理事物，也先協助將老師的物品收好（老師的物品
    細項也可跟我說）並放置在門口書箱，也麻煩你把教用書放
    在書箱即可，謝謝」等語予原告（見本院卷第107頁）。
  ㈤原告於111年5月19日寄發系爭存函予被告，表示依勞基法第1
    4條第1項第5、6款規定，自同年月20日終止兩造間契約。被
    告則分別於同年月23日（超群課後中心）、同年月20日（永
    旭美語）收受。
  ㈥110年6至8月間因疫情關係，被告改以線上方式教學。另客觀
    上被告未計算並給付原告以線上一對一方式授課之報酬。
  ㈦原告任職期間，被告均未為原告投保勞保及提撥勞退金。
  ㈧原告受僱被告期間，被告指示原告課後須針對課程進度與學
    生進行電話測試，並以每位學生50元計算報酬，而永旭美語
    計有32位學生、超群課後中心計有28位學生，合計每月共60
    位學生之電話測試。
  ㈨除被證3薪資明細外（見本院卷第217頁），兩造對於卷內書
    證形式真正均不爭執。
四、茲就兩造之爭點及本院之判斷，分述如下：
  ㈠兩造間是否為勞動契約？
　⒈按稱僱傭者，謂當事人約定，一方於一定或不定之期限內為
    他方服勞務，他方給付報酬之契約。稱承攬者，則謂當事人
    約定，一方為他方完成一定之工作，他方俟工作完成，給付
    報酬之契約。稱委任者，謂當事人約定，一方委託他方處理
    事務，他方允為處理之契約。民法第482條、第490條第1項
    、第528條分別定有明文。參酌勞基法規定之勞動契約，指
    當事人之一方，在從屬於他方之關係下，提供職業上之勞動
    力，而由他方給付報酬之契約。可知僱傭契約乃當事人以勞
    務之給付為目的，受僱人於一定期間內，應依照僱用人之指
    示，從事一定種類之工作，且受僱人提供勞務，具有繼續性
    及從屬性之關係。而承攬契約之當事人則以勞務所完成之結
    果為目的，承攬人只須於約定之時間完成一個或數個特定之
    工作，與定作人間無從屬關係，可同時與數位定作人成立數
    個不同之承攬契約，二者性質並不相同。至委任契約則與僱
    傭契約均約定以勞動力之提供作為契約當事人給付之標的，
    惟僱傭契約係當事人之一方，對於他方在從屬關係下提供其
    職業上之勞動力，而他方給付報酬之契約，與委任契約之受
    任人處理委任事務時，有時亦有獨立裁量之權，並非全然基
    於從屬關係不同。又一般學理上認勞動契約當事人之勞工，
    必須具有下列之特徵，即：㈠人格上從屬性：即受僱人在雇
    主企業組織內，服從雇主權威，並有接受懲戒或制裁之義務
    。㈡親自履行，不得使用代理人。㈢經濟上從屬性：即受僱人
    並不是為自己之營業勞動而是從屬於他人，為該他人之目的
    而勞動，完全依賴對雇主提供勞務獲致工資以求生存，經濟
    上雖與雇主有相當程度緊密聯絡，但企業風險由雇主負擔，
    因其不負擔經營盈虧，只要勞工依據勞動契約確實提供勞務
    ，雇主即有給付報酬之義務。㈣組織上從屬性：即納入雇方
    生產組織體系，並與同僚間居於分工合作狀態等項特徵（最
    高法院96年度台上字第2630號判決意旨參照）。亦即，勞基
    法所規定之勞動契約，係指當事人之一方，從屬於他方關係
    下，提供職業上之勞動力，而由他方給付報酬之契約，勞動
    契約之勞工與雇主間具有使用從屬及指揮監督之關係，且勞
    務給付之具體詳細內容非由勞務提供者決定，而係由勞務受
    領者決定（即人格從屬性），及受僱人並非為自己之營業勞
    動，而係從屬於他人，為該他人之目的而勞動（即經濟上從
    屬性），以及勞動者勞務之提供大多非獨自提供即能達成勞
    動契約之目的，而須編入雇主生產組織內遵循一定生產秩序
    始能成為有用之勞動力（即組織上從屬性），苟無上述之從
    屬性關係，即難認成立勞動契約。
  ⒉經查：
　⑴有關兩造締約經過，原告陳稱：阮呂映允口頭跟我說只是兼
    職去上英文，不需要簽到退，有課的時間再去，課程都是我
    跟阮呂映允討論好之後，由阮呂映允通知我，超群課後中心
    、永旭美語英文課時間都會先排我，若我不行才會找其他老
    師，阮呂映允沒有綁我不能到其他單位兼職，從我的薪資中
    就可以算出上課幾個小時她要付我多少錢，每個小時時薪固
    定為600元，教材部分是阮呂映允請書商同時寄很多不同的
    書進來，請我幫忙看哪幾本教材是適合班上使用的，教材會
    隨著學生的程度去調整，被告會請我去跟書商看哪幾本書是
    適合的，上課進度彈性較大，因為要教新的東西，小孩比較
    沒有辦法抓的那麼精準等語（見本院卷第187、189、191、4
    08、409頁），參以兩造間就原告請假過程之通訊軟體LINE
    對話紀錄略以：「（被告：）有五年級孩子確診，所以我們
    五年幾（應係「級」之誤）幾乎停課，4/25-5/1所以E3班與
    E4週四與下週一也得先停課一次。（原告：）停課那就改線
    上上課，f班上完，我直接在教室用線上上課，可以到班的
    六年級就在教室上課。」、「（原告：）家裡臨時有點事，
    e3和e4只能停課，我上f班就好，抱歉。（被告：）那週一
    呢、因為要一起通ㄓ（應係「知」之誤）。（原告：）一樣
    ，只上f……沒關係那周一正常好了，謝謝」（見本院卷第290
    、291頁），此為兩造所不爭執〔見兩造不爭執事項㈨〕，依原
    告上開陳述，原告在超群課後中心、永旭美語擔任兼職老師
    ，兼職老師可決定是否要接課，若原告不接課則由被告安排
    其他老師，原告未舉證證明其於排定課程時段未到或遲到，
    有何接受處罰或制裁之事實，可認原告至超群課後中心、永
    旭美語上課，乃自行視其時間是否允許而決定是否要接課，
    其仍有拒絕及同意與否之權利，未受被告監督或因有何懲戒
    處分而影響其決定權，且確定接課後，亦可隨時向被告表示
    請假，並無准假與否及影響考核之問題，至多因未上課而無
    法領取該時數報酬之結果，被告復未禁止原告同時兼職其他
    工作等情，顯然不具有人格從屬性至明。又原告在被告處接
    班上課，係依其上課時數予以計薪，並非採固定薪資方式計
    算報酬，且未在被告處參與輪班、排班之工作，僅須有課時
    到班，授課完畢即可離開，未見被告對原告有何最低、最高
    上課時數限制，原告每月所得報酬若干，完全取決於自己接
    課時數之多寡而擔負經濟上風險，經濟上之從屬性亦屬薄弱
    。此外，因被告設立之補習班係屬短期補習教育，目的係為
    提供相關課程加強學生學科能力，而原告於被告處係擔任兼
    職英語老師，除補習班依課目、年級之不同而安排課程外，
    原告尚可協助撰擇班上之用書，並彈性決定上課之進度、方
    式及內容，其工作顯然均須自主完成，尚無須與其他老師或
    行政人員居於分工合作狀態而提供勞務，可見與組織上從屬
    性之要件，亦不相合。
　⑵原告固陳稱：原告任職期間確實有扣薪的情況，而且上課若
    遲到或沒有到課的情況，家長絕對會有意見，不可能沒有懲
    處，不可能放任原告自行遲到，被告都會要求原告另覓時間
    來補課云云（見本院卷第405頁），然原告並未舉證其曾於
    何時上課遲到而遭被告為如何扣薪之事實，縱認被告要求原
    告補課，亦僅係使原告順利完成其教學任務，並非使原告遭
    何種不利益之懲處，是難認原告此部分主張有據。
　⑶原告雖主張於108年間，由於永旭美語課輔主任疏失，造成未
    能向學生收取2,400元之英語課程學費，阮呂映允即認定係
    原告擔任英語主任之責，進而於同年7月至109年5月減少原
    告教授時數，以致該時期原告每月薪資相較先前同時期減少
    約10,000元，且發放年終獎金時，阮呂映允又藉口遺失點名
    單為由扣減原告2,800元之年終獎金云云（見本院卷第313頁
    ），然授課時數多寡，涉及補習班招生情形、課程安排及需
    求、兼職教師可配合時段及近年嚴重特殊傳染性肺炎（COVI
    D-19）流行致停課等因素，縱認原告於該時期有授課時數減
    少，亦難認與原告前述之疏失有關。又原告自承年終獎金之
    發放標準，係依整年度之招生學生實際到課人次為計算，每
    實際到課人數即發放400元作為原告年終獎金等語（見本院
    卷第311頁），益證兼職老師之年終獎金乃與學生之流動率
    及教學品質相關，是兼職老師就年終獎金取得多寡也有一定
    程度之經濟風險，其提供更佳之教學品質，以吸引及得到學
    生良好之回應及續留補習班，顯係為自己之事業而貢獻勞力
    ，此應屬補教業兼職老師特殊計薪方式，而非不服從事業單
    位紀律之懲處，尚難以此推論兩造間即具有人格從屬性、經
    濟上從屬性。況依原告陳稱被告匯款註記「獎金」、「新年
    快樂」等匯款紀錄即為給付年終獎金（見本院卷第311頁）
    ，然原告於107至110年受領年終獎金金額分別為：43,400元
    、40,800元、61,200元、49,700元（見本院卷第58、65、67
    、83頁），其金額每年不一且未見有何差額為「2,800元」
    之情形，亦難以據為有利原告之認定。
　⑷原告復主張其於106年5月至110年8月擔任永旭美語主任工作
    ，另領取2,000元津貼，工作內容除上課之外，要上人力銀
    行網站尋找外籍老師試教並聘任、溝通上課進度及聯繫家長
    等語（見本院卷第4、405-406頁），此固為被告所不爭執（
    見本院卷第406頁），然原告於該期間內之主要工作內容仍
    為兼職教師，至於尋聘外師、聯絡學生家長等僅係附隨、協
    助被告之性質，亦不能排除係出於與被告間之情誼，否則原
    告既擔任班主任而負責前揭行政事務，其薪資計算應不至於
    每月僅固定領取2,000元，此亦可從原告傳送予被告之通訊
    軟體LINE對話內容略以：「（原告：）我沒有任何家長的li
    ne。（被告：）去年線上不是有。（原告：）線上課後我全
    刪掉了。（被告：）我都請該班老師負責則（「則」應係贅
    載）傳、那若要再次線上怎連絡？（原告：）兼職的英文老
    師，本來就只是負責上課而已，上課以外的事，不是我們有
    責任和義務應該做的。線上上課需要的是學生的gmail，這
    也是補習班應該提供給老師的。……至於鐘點費，那跟有沒有
    接管理工作是兩件事，當初並不是因為接管理工作才調整。
    」（見本院卷第262、263頁），此為兩造所不爭執〔見兩造
    不爭執事項㈨〕，可知原告亦認其工作內容係兼職教師而得拒
    絕被告之指派，尚難以此即認兩造間所締結者係勞動契約。
　⒊綜上，兩造間之合作關係不具人格上、經濟上及組織上之從
    屬性，其性質非屬勞動契約，再由原告於履行上課之主要契
    約義務時，有相當高之權限決定其所處理課程內容事務之方
    法，而非基於被告之指示機械式的提供勞務，是此契約之內
    容，顯有委任契約之要件與特徵，其性質應為委任契約，原
    告主張兩造間存在勞動契約關係，洵非可採。　
　㈡承上，兩造間既非成立勞動契約而非屬勞基法規定下之勞工
    ，即無從適用勞基法之規定。從而，原告基於勞動契約、勞
    基法等規定，請求被告給付資遣費、短付薪資及損失、111
    年5月份電話測試報酬、特別休假未休折算工資、補提撥勞
    退金至原告之勞退專戶、賠償勞保費用及國民年金支出損害
    ，俱屬無據。
五、綜上所述，原告依民法第184條第2項、第487條、勞基法、
    勞退條例、兩造間勞動契約等，請求被告應共同給付原告27
    9,139元，及自起訴狀繕本最後送達被告翌日起加付法定遲
    延利息；高玉貞即私立永旭美語短期補習班應給付原告3,53
    4元，及自起訴狀繕本送達翌日起加付法定遲延利息；被告
    應共同補提繳204,502元至原告之勞退專戶；高玉貞即私立
    永旭美語短期補習班應補提繳71,036元至原告之勞退專戶，
    均無理由，不應准許。
六、本件事證已臻明確，兩造其餘攻擊防禦方法及所提證據，核
    與判決結果不生影響，因此不逐一論述，併此敘明。
七、訴訟費用負擔之依據：民事訴訟法第78條。
中　　華　　民　　國　　111 　年　　9 　　月　　26　　日
                  勞動法庭    法  官    謝志偉
正本係照原本作成。
如不服本判決，應於送達後20日內，向本院提出上訴狀並表明上
訴理由，如於本判決宣示後送達前提起上訴者，應於判決送達後
20日內補提上訴理由書（須附繕本）。如委任律師提起上訴者，
應一併繳納上訴審裁判費。
                              書記官   邱淑利
中　　華　　民　　國　　111 　年　　9 　　月　　27　　日